【裁判字號】    91,簡上,63
【裁判日期】    920106
【裁判案由】    確認本票債權不存在等
【裁判全文】
臺灣嘉義地方法院民事判決  九十一年度簡上字第六三號
    上  訴  人  甲○○
    訴訟代理人  乙○○
    被上訴人    丙○○
右當事人間請求確認本票債權不存在等事件，上訴人對於中華民國九十一年四月九日
臺灣嘉義地方法院嘉義簡易庭九十年度嘉簡字第六九二號第一審判決提起上訴，本院
判決如左：
    主      文
上訴駁回。
第二審訴訟費用由上訴人負擔。
    事      實
甲、上訴人方面：
  一、聲明：
  （一）原判決廢棄。
  （二）確認被上訴人持有上訴人民國八十九年三月二十九日所簽發，票額新台幣（
        下同）一百七十萬元，到期日為八十九年四月一日之本票（下稱系爭本票）
        債權不存在。
  （三）鈞院本院八十九年度票字第六三六號本票裁定應予廢棄。
  （四）鈞院九十年執字六四六號強制執行程序應予停止。
  二、陳述：除與原審判決書所載者相同茲予引用外，補稱：
  （一）上訴人係遭人以非法手段要求簽發系爭本票，且被上訴人對本件借款知悉甚
        詳，亦係金主之一，也是借錢予乙○○之人，亦曾數次交付金錢予乙○○，
        所有關於本案之借款，被上訴人均有經手，甚至利息之扣除亦係被上訴人當
        面向乙○○開口借款條件十天一期，每一萬元為一百五十元。且乙○○開出
        之貼現支票亦親手交被上訴人。又案外人蕭健明係被上訴人之妹婿，其明知
        並無本件債權之存在，且其二人間並無金錢往來，又蕭健明將系爭本票轉讓
        予被上訴人時，亦未背書或對交付之票據之來源為陳述，故而被上訴人乃係
        惡意取得系爭本票。
  （二）本件借款乃係被上訴人與陳麗香等人趁人急迫而放高利貸，且係以預扣之利
        息之方式放款，就其預扣之利息之部分，實際並未交付金錢，故不成立借貸
        關係。又本件乃係以支票貼現借款，而支票貼現實際之借款本金已償，其利
        息若依合法計算，亦應已清償完畢。是若被上訴人主張系爭本票債權存在，
        即應證明有實際一百七十萬元之現金交付。
  三、證據：援用原審之立證方法。
乙、被上訴人方面：
  一、聲明：駁回上訴。
  二、陳述：除與原審判決書所載者相同茲予引用外，補稱：
  （一）被上訴人並未強行將上訴人載到陳麗香事務所，亦未強迫上訴人簽下系爭本
        票。更未事先將本票面額日期自行填好，脅迫上訴人在上本票簽名，否則不
        能回家。上訴人之上開主張，應由其舉證以實其說，且上訴人迄今尚未能證
        明上述主張。又被上訴人是善意第三人，上訴人因其兒子即乙○○在外負債
        ，簽發系爭本票向人調現，嗣後，票據輾轉由被上訴人取得，被上訴人與其
        等之借貸無關，是善意執票人。
  （二）上訴人簽發系爭本票系為擔保上訴人之子乙○○所積欠票款一百六十五萬元
        及上訴人配偶積欠二百萬元抵押借款所生五萬元利息。
  三、證據：援用原審之立證方法外，另補提本票影本六張。
丙、本院依職權調閱本院八十九年度票字第六三六號本票裁定卷、本院九十年執字第
    六四六號強制執行卷、台灣嘉義地方法院檢察署八十九年度發查字第二一號、九
    十年度他字第七二二號卷。
    理      由
一、上訴人主張：上訴人係遭人以非法手段要求簽發系爭本票，而被上訴人對本件借
    款知悉甚詳，關於本案之借款，被上訴人均有經手。且乙○○開出之貼現支票亦
    親手交被上訴人。又蕭健明係被上訴人之妹婿，其明知並無本件債權之存在，其
    二人間亦無金錢往來，且蕭健明將系爭本票轉讓予被上訴人時，並未背書或對交
    付之票據為陳述，故而被上訴人乃係惡意取得系爭本票。又本件借款乃係被上訴
    人與陳麗香等人趁人急迫而放高利貸，且係以預扣之利息之方式放款，就其預扣
    之利息之部分，實際並未交付金錢，故不成立借貸關係。再者，本件乃係以支票
    貼現借款，而支票貼現實際之借款本金已償，其利息若依合法計算，亦應已清償
    完畢。是若被上訴人主張系爭本票債權存在，即應證明有實際一百七十萬元之現
    金交付。
二、被上訴人則以：被上訴人並未強押上訴人，亦未強迫上訴人簽系爭本票。而被上
    訴人是善意第三人，上訴人因為他兒子在外負債，簽發系爭本票向人調現，嗣後
    ，票據輾轉由被上訴人取得，被上訴人與其等之借貸無關，是善意執票人。又上
    訴人簽發系爭本票系為擔保上訴人之子乙○○所積欠票款一百六十五萬元及上訴
    人配偶積欠二百萬元抵押借款所生五萬元利息等語置辯。
三、上訴人自認系爭本票系其所簽立（見九十一年六月二十八日筆錄），並經調閱本
    院八十九年票字第六三六號卷查明屬實。惟上訴人主張其在八十九年三月二十九
    日，遭人押走而被迫簽立系爭本票一事，然此為被上訴人所否認，且上訴人自陳
    ：簽發系爭本票被上訴人並未在場，簽立完成系爭本票後，交給蕭建明，當時是
    蕭建明和陳麗香兩人在陳麗香的事務所強迫上訴人簽發的等語（見九十一年六月
    二十八日筆錄）。上訴人又表示：是蕭建明和陳麗香載上訴人本人去陳麗香的事
    務所，之後上訴人就在陳麗香的事務所內簽發該一百七十萬元的本票，本票是開
    給蕭建明等語（見九十一年九月二十日筆錄）。足證被上訴人並未押走上訴人，
    或強迫上訴人簽立系爭本票，且上訴人簽下系爭本票係交予蕭建明，並非直接交
    予被上訴人，被上訴人乃係事後輾轉取得，故被上訴人乃第三人。
四、上訴人雖主張被上訴人係惡意取得系爭本票，然此為被上訴人所否認，且上訴人
    自陳無證據可證被上訴人是惡意執票人，僅能參酌刑案認定（見九十一年九月二
    十日筆錄）。而經調閱台灣嘉義地方法院檢察署八十九年度發查字第二一號、九
    十年度他字第七二二號卷全卷，並無何事證足以證明被上訴人確有參與強迫上訴
    人簽立系爭本票之行為。另上訴人以「蕭健明係被上訴人之妹婿，其明知並無本
    件債權之存在，且其二人間並無金錢往來，蕭健明將系爭本票轉讓予被上訴人時
    ，亦未背書或對交付之票據為陳述」而據此為被上訴人係惡意取得系爭本票之依
    據。惟如前所述，上訴人否認係惡意取得系爭本票，且票據行為為不要因行為，
    執票人不負證明關於給付原因之責任，如票據債務人主張，執票人取得票據出於
    惡意或詐欺時，應由該債務人負舉證之責（參最高法院七七年度台上字第一三六
    七號判決參照）。又票據法第十四條所謂以惡意或有重大過失取得票據者，係指
    明知或可得而知轉讓票據之人，就該票據無權處分而仍予取得者而言（最高法院
    五二年台上字第一九八七號判例參）。上訴人之上開主張，並未提出事證，藉以
    證明被上訴人確實知情上訴人與蕭健明二人間並無債權之存在，其空言主張被上
    訴人係惡意取得系爭本票，並不可採。又系爭本票並未立有受款人，是而亦不能
    以未背書即認被上訴人係惡意取得。雖上訴人又主張乙○○與陳麗香代書間之借
    貸，被上訴人均有參與，而主張被上訴人係惡意取得系爭本票。固不論上訴人上
    開之主張是否真實，然而，如前所述，本件系爭本票係由上訴人簽立交付予案外
    人蕭健明，是而縱使被上訴人知情乙○○借貸之事，然此與上訴人為何簽立系爭
    本票並無必然之關連。亦即借貸主體係乙○○，而簽立系爭本票之主體係上訴人
    ，其二者之主體不同，難以認若上訴人知情乙○○借貸之事，即係知情上訴人乃
    係遭強迫簽立系爭本票，而認被上訴人係以惡意取得系爭本票。核上所述，本件
    缺乏積極事證，以證明被上訴人確係以惡意取得系爭本票。
五、另上訴人主張雙方沒有金錢借貸關係，被上訴人應負責證明借款給上訴人的事實
    。惟如前所述，被上訴人持有系爭本票，並非直接從上訴人所取得，依票據法第
    十三條前段規定：「票據債務人不得以自己與發票人或執票人之前手間所存抗辯
    之事由對抗執票人」，是票據屬於無因證券，被上訴人非直接從上訴人取得本票
    ，故不必證明是否有借錢予上訴人。因此，上訴人就此之主張不能成立。
六、按在票據上簽名者，依票上所載文義負責。票據法第五條第一項定有明文。如前
    所述，系爭本票係上訴人所簽發，而被上訴人係第三人，且無積極事證，以證明
    被上訴人確係以惡意取得系爭本票。被上訴人亦無須證明是否有借錢予上訴人。
    從而被上訴人持有上訴人簽發之系爭本票，上訴人即應就系爭本票負其責任，故
    而上訴人請求確認系爭本票債權不存在，即屬無據，應予駁回。又本院八十九年
    度票字第六三六號本票裁定，業經裁定確定，上訴人請求廢棄，亦屬無據。其次
    本院九十年執字六四六號強制執行事件，其債權人為中國國際商業銀行股份有限
    公司嘉義分公司，其債務人為黃彩薇，與兩造當事人無涉，且該件強制執行業於
    九十年一月二十九日，經核發債權憑證而終結執行程序，此經調上開執行卷證查
    屬實，是而上訴人請求停止該強制執行程序，亦屬無據。核上所述，上訴人所請
    均無理由，從而原審駁回上訴之請求，並無違誤，上訴意旨指摘原判決不當，求
    予廢棄，為無理由，應駁回其上訴。
七、據上論結，本件上訴為無理由，依民事訴訟法第四百三十六條之一第三項、第四
    百四十九條第一項、第七十八條，判決如主文。
中      華      民      國    九十二    年      一      月      六      日
~B臺灣嘉義地方法院民事第一庭
~B    審判長法官
~B    法      官
~B    法      官
右為正本係照原本作成。
上訴人如對本判決上訴，須於判決送達後二十日內向本院提出上訴狀，同時表明上訴
理由，如已於本判決宣示後送達前提起上訴者，應於判決送達後十日內補具上訴理由
（均須按他造當事人之人數附繕本）。
中      華      民      國    九十一    年      七      月      四      日
~B    書  記  官  楊福源


司法院資訊處製作；財團法人民間司法改革基金會備份。
